臺灣高等法院刑事判決　　　　　　　　　　　　　　九十三年度上訴字第九一八號
　　上　訴　人　臺灣士林地方法院檢察署檢察官
　　上　訴　人
　　即　被　告　丙○○原名林.
　　指定辯護人　本院公設辯護人　甲○○
右上訴人因被告傷害致重傷案件，不服臺灣士林地方法院九十二年度訴字第一○八號
，中華民國九十三年一月二十日第一審判決（起訴案號：臺灣士林地方法院檢察署九
十一年度偵緝字第二一二號）提起上訴，本院判決如左：
    主  文
原判決撤銷。
丙○○傷害人之身體，因而致人重傷，累犯，處有期徒刑參年陸月。
    事  實
一、丙○○（原名林正義）前於民國八十七年一月廿二日因詐欺案件經本院判處有期
    徒刑一年六月確定，並於八十八年十二月二十日（起訴書誤繕為二十四日）執行
    完畢，猶不知悔改，仍於九十年七月二十一日下午四時許，在臺北市士林區○○○路○段一八三巷十八號一樓住處，因其女友戊○○餵狗及向其領取薪資之事而
    與戊○○發生激烈的爭執，丙○○竟基於傷害他人身體之故意，出手毆打戊○○
    ，雙方因而發生拉扯，其在客觀上可以預見毆打他人眼睛將造成他人眼睛受傷失
    明之結果，仍以右手猛擊戊○○左眼部多拳，致戊○○受有左眼角膜及眼球破裂
    、合併虹膜、水晶體脫出、視網膜剝離及身體多處瘀傷等傷害，戊○○左眼球亦
    因破裂而導致失明、無光覺，造成毀敗視能之重傷害結果。
二、案經被害人戊○○訴請臺灣士林地方法院檢察署檢察官偵查起訴。
    理  由
一、訊據被告丙○○固不否認與被害人戊○○發生爭吵及戊○○左眼失明之事實，惟
    矢口否認有何傷害犯行，辯稱：當日伊只與戊○○發生拉扯，並未出手毆打戊○○，且伊患有小兒麻痺，左手左腳無法使力，伊並沒有碰到戊○○的眼睛，不清
    楚戊○○為何左眼會受傷，可能是被害人喝酒後，自己去撞到不詳物體而受傷云
    云；原審辯護人則辯稱：被害人戊○○左眼失明與被告之行為無因果關係云云，
    惟查：
  (一)、新修正刑事訴訟法係於九十二年二月六日經總統公布施行，而同日公布施行之
      新修正刑事訴訟法施行法增訂第七條之三復規定：「中華民國九十二年一月十
      四日修正通過之刑事訴訟法施行前，已繫屬於各級法院之案件，其以後之訴訟
      程序，應依修正刑事訴訟法終結之。但修正刑事訴訟法施行前已依法定程序進
      行之訴訟程序，其效力不受影響。」本件係於九十二年二月十八日繫屬於第一
      審法院，則告訴人戊○○、證人曾志能、丁○○、乙○○三人於偵查中向檢察
      官所為之陳述筆錄，均在新修正刑事訴訟法施行前依舊訴訟法法定程序踐行之
      訴訟程序，依上開規定，其效力不受新修正刑事訴訟法之影響，合先敘明。
  (二)、前揭犯罪事實，業據告訴人戊○○於檢察官偵查中指述被告於九十年七月二十
      一日下午四時許，在台北市士林區○○○路○段一八三巷十八號一樓住處客廳
      內，如何用拳頭毆打伊左眼，造成伊左眼失明等情甚詳（見九十年度他字第一
      九四六號偵查卷第三十頁反面）。
  (三)、告訴人戊○○之告訴，核與證人曾志能、丁○○於偵查中向檢察官之陳述相符
      ，自得為不利被告之認定。
    １、證人即被告丙○○之鄰居曾志能於檢察官訊問時結證稱：伊住八號，丙○○
        來，我們叫她去醫院，她說要等警察來，只聽到戊○○堅持要告丙○○。當
        時丙○○在十八號，警察來時才把他叫出來，丙○○過了一會兒才出來，丙○○說要告大家來告，戊○○也打他的胸部，當時應是下午五點左右等語（
        見九十年度他字第一九四六號偵查卷第五七頁反面），證人曾志能親眼所見
        ，證明被害人之眼睛確實有受傷。
    ２、證人即經勤務中心通知而前往現場處理之警員丁○○於檢察官訊問時結證稱
        ：伊經勤務中心通知，前往現場處理，到現場看到戊○○用衛生紙包著眼睛
        ，眼淚帶有血水，好像眼睛受傷，並帶伊去找丙○○，找到丙○○後，伊讓
        戊○○與丙○○二人對質，丙○○說是戊○○先打他，他才動手，伊有問丙○○是否有拿工具，丙○○說沒有，是用手打等語（見九十一年度偵緝字第
        二一二號偵查卷第三三、三四頁），證人丁○○亦能證明被害人戊○○眼睛
        有受傷之事實。
  (四)、告訴人戊○○之告訴，核與告訴人受傷之診斷證明情形相符
    １、戊○○之左眼於事發之前係屬正常，事發時，被告有與戊○○發生拉扯、推
        擠，被告的手有碰到戊○○臉部，過程中戊○○有向被告說伊眼睛好像受傷
        ，嗣戊○○離開被告住處時左眼已受傷流血之事實，業據證人即戊○○之兄
        己○○於檢察官訊問時結證屬實（見九十年度他字第一九四六號偵查卷第七
        七頁），且被告於檢察官訊問時供稱：「事發前戊○○的左眼還沒有瞎掉，
        拉扯過程中戊○○有說她眼睛好像受傷」等語（見九十一年度偵緝字第二一
        二號偵查卷第六六、六七頁），可見戊○○之左眼，在被被告打傷之前，是
        正常甚明。
    ２、告訴人戊○○之左眼於受傷當日即九十年七月二十一日被送至台北市之陽明
        醫院急診處就診，經診斷受有左眼角膜及眼球破裂、合併虹膜、水晶體脫出
        、視網膜剝離及身體多處瘀傷等傷害，嗣因左眼球破裂導致左眼失明，而於
        九十年七月二十二日進行緊急修補手術，修補眼球，並於八月十四日出院之
        事實，有臺北市立陽明醫院九十診字第九五一號、九十診字第一九四八號甲
        種診斷書各乙份（見九十年度他字第一九四六號偵查卷第三二、三三頁），
        經檢察官向該院函詢戊○○傷勢情形，據該院函覆稱：「病患（戊○○）於
        九十年七月二十一日經由急診入院，自述被毆傷，外科檢查身體有多處瘀傷
        ，眼科檢查：左眼球破裂出血、眼球內容物外漏、左眼視網膜剝離，於九十
        年七月二十二日進行手術清除外漏之內容物及眼球角膜縫合，於民國九十年
        八月九日再次手術眼球角膜縫合，目前視力無光覺」等語，有該院九十年九
        月二十五日北市陽醫歷字第九Ｏ六Ｏ六三二一ＯＯ號函（九十年度他字第一
        九四六號偵查卷第三八、三九頁）及九十二年十月二十八日北市陽醫歷字第
        ０九二六０七八二二００號函及所附戊○○病歷資料（見原審卷第六八頁至
        九二頁）各一份附卷可證。又戊○○嗣因左眼球萎縮，而於九十一年七月三
        日，在國立臺灣大學醫學院附設醫院進行眼球內容物刨除手術，裝設義眼，
        於九十一年七月九日出院之事實，亦有國立臺灣大學醫學院附設醫院診斷書
        及該院九十一年十一月十八日（91）校附醫秘字第九一ＯＯ二Ｏ七八六三號
        函（見九十一年度偵緝字第二一二號偵查卷第五十、六一頁）各乙份在卷可
        憑，足見告訴人戊○○之告訴，與其受傷之情形相符，告訴人之左眼失明，
        確係被告打傷所致，是以被告辯稱：不清楚戊○○為何左眼會受傷云云，應
        屬諉卸之飾詞，亦不能採信。
  (五)、被告辯稱：伊並未毆打告訴人云云，並不足採。
    １、最高法院四十四年台上字第七Ｏ二號判例要旨：「認定犯罪事實所憑之證據
        ，並不以直接證據為限，即綜合各種間接證據，本於推理作用，為認定犯罪
        事實之基礎，如無違背一般經驗法則，尚非法所不許。」
    ２、被告於檢察官訊問時供稱：「當日戊○○喝醉要打我，我用手撥開，手有碰
        到她的臉」等語（見九十一年度偵緝字第二一二號偵查卷第十六頁），「當
        日戊○○酒後大吵大鬧，吵著要錢，且大哭，我要趕她出去，她不願意，我
        一直要推她出去，就發生推擠拉扯約半個小時，我右手要拉她出去，被戊○○甩開，後來她說她眼睛好像有受傷，要報警，在拉扯過程中，我可以預見
        戊○○也會受傷」等語（見九十一年度偵緝字第二一二號偵查卷第四六至四
        八頁），足徵被告確實有以右手打傷戊○○之左眼無疑。是被告辯稱：伊未
        出手毆打被告，伊僅係用手撥開，手有碰到戊○○云云，應屬避重就輕之詞
        ，不足採信。
  (六)、被告之行為與告訴人之被害有相當因果關係
    １、最高法院七十一年度台上字第二三五三號判例要旨謂：「上訴人以傷害告訴
        人之故意，持含有腐蝕性之瓶裝藥水，灑向告訴人臉部，致其右眼失明，雖
        無故意，但在客觀上應有預見之可能，此加重結果之發生自與其傷害行為具
        有相當之因果關係，應成立刑法第二百七十七條第二項之傷害人之身體因而
        致重傷害罪。」
    ２、本件被告與戊○○係朋友關係，被告本身是殘障，戊○○幫其煮飯，其間應
        無仇恨，足認被告主觀上並無打瞎戊○○眼睛之重傷犯意，應係出於普通傷
        害之犯意。惟被告雖基於普通傷害之犯意毆打被害人左眼，然眼睛為人體脆
        弱之器官，毆傷後極易導致失明，應為被告在客觀上所得預見，被告以右手
        毆打戊○○之左眼，致眼角膜及眼球破裂，經急診住院修補眼球無效，而導
        致失明，被告之傷害行為與戊○○左眼失明間具有相當因果關係，甚為明確
        。是辯護人辯稱：被害人戊○○左眼失明與被告之行為無因果關係云云，核
        與事實不符，要難採信。
  (七)、告訴人戊○○向檢察官提出之「書面陳述」，並無證據能力
    １、檢察官於九十年十月二十五日以告訴人之身分傳喚告訴人戊○○，告訴人戊○○到庭時，檢察官僅問：「意見？」告訴人戊○○答：「他一定不會來」
        ，並當庭提出其「書面陳述」之十行紙二張，檢察官於其上批示「十月二十
        五日告訴人庭呈」，足徵該「書面陳述」（原審判決逕稱「陳明狀」）（附
        於九十年度他字第一九四六號偵查卷第五十二頁至第五十三頁），僅係告訴
        人（被害人）戊○○之「告訴理由狀」而已，並非以證人身分傳喚，該「書
        面陳述」尚難認係「證人之書面陳述」。
    ２、最高法院七十年台上字第三八六四號判例要旨謂：「證人並未親身到庭，僅
        提出書面以代陳述者，顯與刑事訴訟法係採直接審理主義及言詞審理主義之
        本旨有違，依該法第一百五十九條規定，自不得採為認定事實之證據。原判
        決採為認定上訴人對外販賣洋煙酒事實之重要證據，乃係買受人李某所出具
        代替到庭陳述之書面文件一紙，依首開說明，該證人此項代替到庭陳述之書
        面文件，顯無證據能力，是其採證自屬違法。」前揭告訴人戊○○之「書面
        陳述」，亦係代替其到庭陳述，揆諸前揭判例意旨，該書面陳述，亦不得作
        為證據。
    ３、依民國九十二年二月六日公布修正刑事訴訟法（自九月一日生效）第一百五
        十九條第一項之規定：「被告以外之人於審判外之陳述，除法律另有規定者
        外，不得作為證據。」該告訴人戊○○於審判外之陳述，並不得作為證據。
        」至於第一百五十九條之一第二項雖規定：「被告以外之人於偵查中向檢察
        官所為之陳述，除顯有不可信之情況者外，得為證據。」惟上開條文所謂「
        向檢察官所為之陳述」，係指檢察官依刑事訴訟法所定訊問並製作筆錄之程
        序所為「訊問筆錄」而言，並不包括被告以外之人當檢察官之面所提出之「
        書面陳述」，是以上開告訴人戊○○當檢察官之面向檢察官提出之「書面陳
        述」，並非修正刑事訴訟法第一百五十九條之一第二項所規定之「陳述」，
        該書面陳述自不得作為證據。
   (八)、證人乙○○之證人，不足為有利於被告之認定
     １、證人即被告之鄰居乙○○於偵查中證稱；「當時確實他們有爭吵，被告有
         罵潘（戊○○），身體不好為何偷喝米酒，至於為什麼要餵那隻狗等語，
         我當時沒有聽到，是後來警察有給我看潘女的筆錄，我才知道為了狗的事
         ，他們是在那裡吵我不清楚：：」等語。
     ２、證人乙○○於原審審理時證稱：「我有聽到聲音，但是我聽不清楚，我知
         道外面有人在講話，但是我聽不清楚。我聽到最大聲音是你幹嘛拿米酒來
         喝」「（當時上廁所，有無注意看客廳的情形？）沒有刻意，自己也迷迷
         糊糊」，足見證人乙○○有聽到被告與戊○○爭吵之聲音，但非在場之人
         ，無從證明被告有無毆打戊○○之事實，其證言尚難採為有利於被告之認
         定。
     ３、被告為證明被害人當天喝了二瓶米酒而發酒瘋，不知所為何事而於本院再
         度聲請傳喚證人乙○○到庭作證，經證人乙○○到本院結證稱：「我是與
         被告共同租在一層房屋內，我們分租房間，我見過戊○○一次或二次，被
         告與戊○○是什麼關係，我不清楚。九十年七月二十一日下午，我沒有聽
         到，也沒有看到被告與戊○○是否有吵架，因為當時我在房間內，至於被
         告有無打戊○○，我也沒有聽到，也沒有看到，我有聽到被告問戊○○為
         何要喝米酒，我不知道戊○○有無喝酒，只有聽到被告在罵她為何要喝酒
         而已，至於戊○○有無因喝酒而跌倒，我並不知道。」等語（本院卷第七
         十九頁至八十一頁），證人乙○○之證言，僅能證明有聽到被告罵戊○○
         為何要喝酒，但無法證明被害人喝了多少酒，是以證人乙○○之證言，仍
         無從為有利被告之認定。至於證人即警員丁○○於本院結證稱：「假如有
         人在此種房間裡面打架、吵架，住在隔壁的人『應該』聽得到」云云（本
         院卷第八十一頁），純係證人丁○○個人推測之詞，並無證據能力，亦不
         足為有利被告之認定。
    (九)、證人丁○○到本院之證言稱「戊○○說被告打她」云云，並無證據能力
      １、按「刑事審判採直接審理，非經顯示於審判庭，能由法院直接調查及供訴
          訟當事人詰問、辯論之證據，不得作為認定事實之基礎。是故證人以聞自
          原始證人在審判外之陳述作為內容之陳述，係屬傳聞之詞，其既未親自聞
          見或經歷其所陳述之事實，縱令其於審判期日為該項出自傳聞之供述，亦
          不能擔保其陳述內容之真實性；倘未經對其傳聞之事實依法定程序進行直
          接調查、辯論，即無從判斷其證據價值，自非適合於證明待證事實之證據
          。」最高法院九十三年度台上字第二七九號判決採同一見解。
      ２、被告聲請傳喚證人丁○○作證，經證人丁○○到本院結證稱：「因為民眾
          報案，就是麵店的老闆打電話報案，報案內容說有人被打。我去之後，潘
          小姐當時有說是被告打他」等語（本院卷第八十二頁、八十三頁），均係
          證人丁○○聽聞打電話報案之人或戊○○在審判外之陳述作為內容之陳述
          ，係屬傳聞之詞，其既未親自聞見或經歷其所陳述之事實，縱令其於審判
          期日為該項出自傳聞之供述，亦不能擔保其陳述內容之真實性，既無從判
          斷其證據價值，自非適合於證明待證事實之證據。證人丁○○之證言，僅
          能證明其看到戊○○眼睛有受傷之事實，並不能證明戊○○所稱「被告打
          被害人」一節是否屬實，雖如是，惟被告確實有傷害被害人戊○○致重傷
          之犯行，已如前述，證人丁○○之證言，仍無法推翻本院所為被告有罪之
          認定。
  (十)、綜上所述，被告以普通傷害之犯意，用手猛擊戊○○左眼，致戊○○左眼眼角
      膜及眼球破裂而發生失明之結果，事證明確，其傷害致重傷之犯行，堪以認定
      ，應依法論科。
二、按「加重結果犯，乃謂行為人對於有故意之行為，而發生無故意之加重結果，使
    之對加重結果，負刑事責任者之謂。刑法第十七條規定『因犯罪致發生一定之結
    果，而有加重其刑之規定者，如行為人不能預見其發生時，不適用之』。即加重
    結果犯，以行為人對於加重結果之發生在客觀上能預見而不預見者為要件。行為
    人僅對基本行為所犯之輕罪有認識，對加重結果無認識，惟對加重結果，在客觀
    情形一般人能預見者為要件。」最高法院九十年度台上字第四一一二號判決採同
    一見解。刑法第二百七十七條第二項後段之傷害致重傷罪，係對於犯傷害罪致發
    生重傷結果所規定之加重結果犯，依刑法第十七條之規定，以客觀上行為人能預
    見其重傷結果之發生而主觀上不預見為要件。經查：本件被告基於普通傷害之犯
    意，於客觀上可預見出手打傷眼睛有致失明之可能，竟未預見而以右手猛擊戊○○左眼多拳，使戊○○左眼受傷後，造成左眼角膜及眼球破裂致失明之重傷結果
    ，核被告所為，係犯刑法第二百七十七條第二項後段之傷害人之身體因而致人重
    傷罪。又被告有事實欄所載之犯罪科刑執行情形，有本院被告全國前案紀錄表附
    卷可稽，其於有期徒刑執行完畢後，五年內再犯本件有期徒刑以上之本罪，為累
    犯，依刑法第四十七條之規定，加重其刑。
三、原審以事證明確，對被告丙○○予以論罪科刑，固非無見，惟查：原審判決將告
    訴人戊○○於九十年十月二十五日當檢察官之面前提出之「書面陳述」（附於九
    十年度他字第一九四六號偵查卷第五十二頁至第五十三頁），誤為「證人之陳明
    狀」，並依修正刑事訴訟法第一百五十九條之一第二項之規定，認定該「書面陳
    述」有證據能力，尚有未合。
四、被告上訴，否認犯行而指摘原判決不當，為無理由；檢察官依告訴人戊○○之父
    庚○○及兄己○○之請求提起上訴，以原審判決量刑過輕為由，指摘原判決不當
    ，惟量刑事項係法院之職權，經本院斟酌再三仍認原審之量刑為適當，是以檢察
    官之上訴，亦無理由。惟原判決既由前揭瑕疵而無可維持，自應由本院將原判決
    予以撤銷改判。爰審酌被告之品行，犯罪之動機係因餵狗及薪資之事與被害人發
    生爭執，以徒手攻擊之手段，造成被害人左眼失明之損害，及犯罪後飾詞卸責，
    態度不佳等一切情狀，量處有期徒刑三年六月，以示懲儆。
據上論斷，應依刑事訴訟法第三百六十九條第一項前段、第三百六十四條、第二百九
十九條第一項前段，刑法第二百七十七條第二項後段、第四十七條，判決如主文。
本案經檢察官施慶堂到庭執行職務。
中　　　華　　　民　　　國　　九十三　　年　　　六　　　月　　二十四　　日
                              臺灣高等法院刑事第二庭
                                  審判長法  官  蔡　長　溪
                                        法  官  楊　貴　志
                                        法  官  林　俊　益
右正本證明與原本無異。
如不服本判決，應於收受送達後十日內向本院提出上訴書狀，其未敘述上訴之理由者
並得於提起上訴後十日內向本院補提理由書。
                                        書記官　陳　明　琴
中　　　華　　　民　　　國　　九十三　　年　　　六　　　月　　二十九　　日
附錄：本案論罪科刑法條全文
中華民國刑法第二百七十七條
(普通傷害罪)
傷害人之身體或健康者，處三年以下有期徒刑、拘役或一千元以下罰金。
犯前項之罪因而致人於死者，處無期徒刑或七年以上有期徒刑；致重傷者
，處三年以上十年以下有期徒刑。
